臺灣嘉義地方法院刑事判決
111年度金訴字第257號
公  訴  人  臺灣嘉義地方檢察署檢察官
被      告  蕭聖民




上列被告因加重詐欺等案件，經檢察官提起公訴（111年度偵字
第6355號），被告於準備程序中，就被訴事實為有罪之陳述，經
本院合議庭裁定改依簡式審判程序審理，判決如下：
    主  文
蕭聖民犯三人以上共同詐欺取財罪，累犯，處有期徒刑壹年貳月
。
    犯 罪 事 實
一、蕭聖民可預見金融機構帳戶係個人理財之重要工具，關係個
    人財產、信用之表徵，如提供缺乏信賴基礎之人使用，有被
    作為詐欺取財不法用途之可能，用以收受、提領詐欺取財不
    法所得，而隱匿詐欺取財犯罪所得之所在、去向，使實際進
    行詐欺取財行為之人難以追訴、查緝，製造金流斷點，無從
    追查詐欺犯罪所得之去向，蕭聖民仍與姓名年籍不詳，通訊
    軟體LINE(下稱LINE)暱稱「林○○」、「馬○○」、「張○○」等
    人意圖為自己不法之所有，共同基於詐欺取財、洗錢之不確
    定故意之犯意聯絡，於民國110年12月22日前某不詳時間，
    在不詳地點將其所有之遠東國際商業銀行（下稱遠東銀行）
    新莊富國分行帳戶(帳號000-00000000000000號，下稱遠東
    銀行帳戶）資料，提供給詐欺集團成員使用，該詐欺集團不
    詳成員先於110年11月初某不詳時間，以LINE暱稱「林○○」
    與陳○○聯繫，建議陳○○加入自稱投資顧問老師、暱稱「馬○○
    」之群組，「馬○○」即建議陳○○投資加密貨幣泰達幣，陳○○
    誤信為真，由暱稱「張○○」之詐欺集團成員操盤購買泰達幣
    ，陳○○並依指示於110年12月22日12時11分許，在國泰世華
    商業銀行(下稱國泰銀行)苗栗分行匯款新臺幣(下同)217,60
    0元至遠東銀行帳戶，蕭聖民隨即於同日14時9分許，提領包
    含張○○、凃○○、葉○○、陳○○、李○○遭詐騙所得贓款87萬元（
    張○○、凃○○、葉○○、陳○○部分，經本院111年度金訴字第158
    號判決；李○○部分，經本院111年度金訴字第267號判決），
    隨即交付給詐騙集團成員，蕭聖民則取得報酬1,000元，藉
    此層層轉交方式隱匿詐欺犯罪所得贓款之去向、所在。
二、案經陳○○訴由臺中市政府警察局清水分局報告臺灣嘉義地方
    檢察署檢察官偵查起訴。
    理  由
一、本案被告所犯係死刑、無期徒刑、最輕本刑為3年以上有期
    徒刑以外之罪，其於本件準備程序就被訴事實為有罪之陳述
    （金訴卷第53頁)，經法官告知簡式審判程序之旨，並聽取
    公訴人及被告之意見後，依刑事訴訟法第273條之1第1項規
    定，裁定進行簡式審判程序。依刑事訴訟法第273條之2規定
    ，本件之證據調查，不受同法第159條第1項、第161條之2、
    第161條之3、第163條之1及第164條至第170條規定之限制，
    合先敘明。　　　
二、上揭事實，業據被告於偵訊、本院準備程序及審理中坦承不
    諱（偵字卷第129-131頁、金訴卷第53、67-68頁），核與證
    人即告訴人陳○○於警詢時指訴情節相符（偵字卷第9-11、18
    頁），復有遠東銀行客戶基本資料查詢及交易明細、國泰銀
    行匯出匯款憑證各1份、LINE對話紀錄2份在卷可佐(偵字卷
    第21-26、35、41、45頁)，足認被告之任意性自白與事實相
    符，應堪採信。綜上，本件事證明確，被告犯行洵堪認定，
    應依法論科。
三、論罪科刑：
　㈠按共同正犯間，在合同意思範圍內，相互利用他人之行為，
    以達其犯罪之目的，原不必每一階段均參與，祇須分擔犯罪
    行為之一部，即應對於全部所發生之結果共同負責。且數共
    同正犯之間，原不以直接發生犯意聯絡者為限，即有間接之
    聯絡者，亦包括在內，也不限於事前有所協議，於行為當時
    ，基於相互之認識，以共同犯罪之意思參與者，亦無礙於共
    同正犯之成立。是以共同正犯之行為，應整體觀察，就合同
    犯意內所造成之結果同負責任，而非僅就自己實行之行為負
    責(最高法院110年度台上字第5315號判決意旨參照)。本案
    詐欺行為分工方式乃由其他詐欺集團成員實施詐騙行為，被
    告則提供其帳戶資料並依指示擔任車手，負責提領款項，再
    交付詐騙集團成員，堪認被告與其他本案詐欺集團成員相互
    間，具有彼此利用之合同意思，而互相分擔犯罪行為。又參
    酌本案詐欺集團成員除被告以外，尚有暱稱「林○○」之人與
    陳○○聯繫、暱稱「馬○○」之人建議陳○○投資加密貨幣泰達幣
    、暱稱「張○○」之人操盤購買泰達幣，足認本案詐欺集團成
    員編制已達三人以上；是被告所為，係犯刑法第339條之4第
    1項第2款之三人以上共同詐欺取財罪。
  ㈡次按洗錢防制法於105年12月28日修正公布，並於106年6月28
    日生效施行（下稱新法），本次修法參酌國際防制洗錢金融
    行動工作組織40項建議之第3項建議，並參採聯合國禁止非
    法販運麻醉藥品和精神藥物公約，及聯合國打擊跨國有組織
    犯罪公約之洗錢行為定義，將洗錢行為之處置、分層化及整
    合等各階段，全部納為洗錢行為，完整規範洗錢之所有行為
    模式。不惟就洗錢行為之定義(第2條)、前置犯罪之門檻(第
    3條)、特定犯罪所得之定義(第4條)，皆有修正，抑且因應
    洗錢行為定義之修正，將修正前同法第11條第1項、第2項區
    分為自己或為他人洗錢罪，而有不同法定刑度，合併移列至
    第14條第1項，亦不再區分為不同罪責，同處7年以下有期徒
    刑，併科500萬元以下罰金，以求與國際規範接軌，澈底打
    擊洗錢犯罪。從而新法第14條第1項之一般洗錢罪，只須有
    同法第2條各款所示洗錢行為之一，而以第3條規定之特定犯
    罪作為聯結為已足。申言之，洗錢之定義，在新法施行後，
    與修正前規定未盡相同，因此是否為洗錢行為，自應就犯罪
    全部過程加以觀察，以行為人主觀上具有掩飾或隱匿其特定
    犯罪所得或變得之財產或財產上利益，與該特定犯罪之關聯
    性，使其來源形式上合法化，或使他人逃避刑事追訴、處罰
    之犯罪意思，客觀上有掩飾或隱匿特定犯罪所得之財物或財
    產上利益之具體作為者，即屬相當(最高法院109年度台上字
    第947號判決意旨參照)。被告所犯刑法第339條之4第1項第2
    款之加重詐欺取財罪，屬洗錢防制法第3條第1款所規定之特
    定犯罪，而被告依指示擔任車手，負責提領款項，再將款項
    交付詐欺集團成員，此交付贓款之手法曲折迂迴，目的在製
    造該等詐欺犯罪所得之金流斷點，使偵查人員偵辦不易，實
    質上使該等犯罪所得嗣後流向不明，達成隱匿犯罪所得之效
    果，合於洗錢防制法第2條第2款所定隱匿特定犯罪所得之來
    源、去向之要件，而屬新法所規範之洗錢行為。核被告所為
    ，係犯洗錢防制法第14條第1項之一般洗錢罪。
  ㈢被告與姓名年籍不詳，LINE暱稱「林○○」、「馬○○」、「張○
    ○」之間，就上開犯行間，具有犯意聯絡及行為分擔，為共
    同正犯。
  ㈣被告就本案犯行，係以一行為觸犯三人以上共同犯詐欺取財
    罪、一般洗錢罪，為想像競合犯，應依刑法第55條規定，從
    一重之三人以上共同詐欺取財罪處斷。
　㈤累犯加重之說明：
　⒈被告曾因施用第二級毒品案件，經本院以107年度嘉簡字第97
    7號判決判處有期徒刑3月確定；又因幫助恐嚇取財案件，經
    本院以108年度金訴字第2號判決判處有期徒刑3月確定，上
    開2案經本院以108年度聲字第455號裁定應執行有期徒刑5月
    確定，於108年3月7日執行完畢，有臺灣高等法院被告前案
    紀錄表、臺灣嘉義地方檢察署執行指揮書電子檔紀錄、本院
    108年度聲字第455號裁定、臺灣高等法院前案案件異動查證
    作業附卷可憑(金訴卷第11-30、75-80頁)，其受有期徒刑之
    執行完畢，5年內故意再犯本案有期徒刑以上之各罪，自該
    當於累犯之要件。
　⒉依司法院釋字第775號解釋所示，為避免發生罪刑不相當之情
    形，法院就該個案依該解釋意旨，裁量是否加重最低本刑；
    考量被告構成累犯之犯罪紀錄為施用第二級毒品，犯罪型態
    、罪質及社會危害程度，與本案有相當差別，欠缺關聯性及
    類似性；然所犯幫助恐嚇取財得利案件，與本案犯罪類型相
    似，且該案執行完畢之日與本案相隔僅2年餘，足信被告未
    能從前案執行中獲得警惕，刑罰反應能力薄弱，且依被告犯
    罪情節，無應量處最低法定刑、又無法適用刑法第59條在內
    減輕規定之情形，加重最低本刑對其人身自由所為之限制自
    無過苛之侵害，參照司法院大法官釋字第775號解釋意旨，
    認應依刑法第47條第1項之規定加重其刑。　　
  ㈥刑之減輕：按洗錢防制法第16條第2項規定：「犯前2條之罪
    ，在偵查或審判中自白者，減輕其刑。」；另想像競合犯之
    處斷刑，本質上係「刑之合併」，其所謂從一重處斷，乃將
    想像競合犯組成之評價上數罪，合併為科刑一罪，其所對應
    之刑罰，亦合併其評價上數罪之數法定刑，而為一個處斷刑
    。易言之，想像競合犯侵害數法益者皆成立犯罪，論罪時必
    須輕、重罪併舉論述，同時宣告所犯各罪名，包括各罪有無
    加重、減免其刑之情形，亦應說明論列，量刑時併衡酌輕罪
    部分量刑事由，評價始為充足，然後依刑法第55條前段規定
    「從一重處斷」，非謂對於其餘各罪可置而不論。因此，法
    院決定處斷刑時，雖以其中最重罪名之法定刑，做為裁量之
    準據，惟於裁量其輕重時，仍應將輕罪合併評價在內(最高
    法院108年度台上字第4405、4408號判決意旨參照)。準此，
    被告就本案所犯一般洗錢罪，既坦白承認，依洗錢防制法第
    16條第2項規定原應減輕其刑，惟依前揭說明，其在本案犯
    行應從一重以3人以上共同犯詐欺取財罪論處，故揆諸前揭
    最高法院判決意旨，就其此部分想像競合輕罪得減刑部分，
    應由本院於後述依刑法第57條量刑時一併衡酌該部分減輕其
    刑事由。　　
  ㈦爰以行為人之責任為基礎，審酌被告具有勞動能力，理應以
    正當勞動或資本等方式來獲取財物，卻不思以正當管道獲取
    金錢，致使告訴人陳○○陷於錯誤並受金錢之損害，所為實不
    足取；復審酌本案詐騙所得金額為217,000元，所造成之損
    害非輕，惟被告坦承犯行之態度，並與告訴人陳○○達成調解
    ，同意賠償告訴人損害，有調解筆錄在卷可按(金訴卷第45-
    47頁)，暨被告自陳國中肄業之智識程度、未婚、入監前與
    父親同住，職業為工、日薪約1,000元（金訴卷第70頁）等
    一切情狀，量處如主文所示之刑度。
  ㈧沒收部分：
　⒈本件被告領取87萬元（含告訴人遭詐騙匯入之款項），係全
    數交與詐欺集團成員，被告僅獲得1,000元之報酬，業據被
    告於本院於警詢時所自陳（偵字卷第129頁），是未扣案之1
    ,000元，固為被告本件犯罪之犯罪所得，然上開1,000元，
    已經本院以111年度金訴字第158號判決諭知沒收，倘再予宣
    告沒收被告之犯罪所得，將有過苛之虞，爰不予再行宣告沒
    收或追徵其價額。
　⒉被告之遠東銀行帳戶等物，雖係被告所有供詐欺行為人為本
    案犯罪所用之物，但未據扣案，且非屬違禁物，又帳戶資料
    易於補辦，不具刑法上之重要性，爰依刑法第38條之2第2項
    規定，不予宣告沒收。　
　⒊洗錢防制法第18條第1項固規定：「犯第14條之罪，其所移轉
    、變更、掩飾、隱匿、收受、取得、持有、使用之財物或財
    產上利益，沒收之；犯第15條之罪，其所收受、持有、使用
    之財物或財產上利益，亦同。」；此一規定採取義務沒收主
    義，只要合於前述規定，法院即應為相關沒收之諭知，然該
    洗錢行為之標的是否限於行為人所有者始得宣告沒收，法無
    明文，實務上一向認為倘法條並未規定「不問屬於犯罪行為
    人與否均沒收」時，自仍以屬於被告所有者為限，始應予沒
    收。參諸最高法院100年度台上字第5026號判決：「毒品危
    害防制條例第19條第1項關於沒收之規定，固採義務沒收主
    義，凡犯同條例第4條至第9條、第12條、第13條或第14條第
    1項、第2項之罪者，其供犯罪所用或因犯罪所得之財物，均
    應諭知沒收。但該法條並未規定『不問屬於犯罪行為人與否』
    ，均沒收之，自仍以屬於被告所有者為限，始應予以沒收。
    」之意旨，本院認洗錢防制法未規定「不問屬於犯罪行為人
    與否」，宜從有利被告之認定。本案告訴人陳○○匯入遠東銀
    行帳戶之款項，旋遭提出，非被告所有，則被告就上開存入
    遠東銀行帳戶之款項，不具所有權及事實上處分權，依法無
    從對其加以宣告沒收，附此說明。
據上論斷，應依刑事訴訟法第273條之1第1項、第299條第1項前
段（本件採判決精簡原則，僅引述程序法條），判決如主文。
本案經檢察官謝雯璣提起公訴，檢察官徐鈺婷到庭執行職務。
中　　華　　民　　國　　111 　年　　10　　月　　14　　日
                  刑事第一庭    法　官　林富郎
以上正本證明與原本無異。
如不服本判決應於收受判決後20日內向本院提出上訴書狀，並應
敘述具體理由；其未敘述上訴理由者，應於上訴期間屆滿後20日
內向本院補提理由書（均須按他造當事人之人數附繕本）「切勿
逕送上級法院」。告訴人或被害人如對於本判決不服者，應具備
理由請求檢察官上訴，其上訴期間之計算係以檢察官收受判決正
本之日期為準。
中　　華　　民　　國　　111 　年　　10　　月　　14　　日
                                書記官　張子涵　　
【附錄本案論罪科刑法條全文】
刑法第339條之4
犯第339條詐欺罪而有下列情形之一者，處1年以上7年以下有期
徒刑，得併科1百萬元以下罰金：
一、冒用政府機關或公務員名義犯之。
二、三人以上共同犯之。
三、以廣播電視、電子通訊、網際網路或其他媒體等傳播工具，
    對公眾散布而犯之。
前項之未遂犯罰之。

洗錢防制法第14條第1項
有第二條各款所列洗錢行為者，處7年以下有期徒刑，併科新臺
幣5百萬元以下罰金。